臺灣臺北地方法院民事判決　　　　　　 100年度訴字第2632號
原　　　告　吳明恩
訴訟代理人　李文中律師
　　　　　　粘毅群律師
被　　　告　陳佳瑛
訴訟代理人　李祖麟律師
上列當事人間請求損害賠償事件，本院於中華民國100年9月21日
言詞辯論終結，判決如下：
    主  文
原告之訴及假執行之聲請均駁回。
訴訟費用由原告負擔。
    事實及理由
一、原告起訴主張：
  (一)原告藝名利菁，為綜藝節目麻辣天后宮之主持人，被告陳佳
    瑛藝名薇薇安，以講解星座運勢成名，被告在民國98年3月
    19日對外表示：「已被利菁節目邀約三次堅持不上」、「她
    （指利菁）習慣介入節目前製作業，包括來賓名單，連續被
    指封殺寶媽、宋新妮、小馬等。」、「有一次不小心瞄到工
    作人員的腳本，發現她的名字和其他來賓的名字旁被劃上星
    號，才知自己被註記，一年多上不了節目。」、「據我所知
    ，江中博現在也不上了，就是因為利菁嫌他講話太搶。」、
    「利菁的小動作令人不快，比方有一集說要談『藝人失心瘋
    亂買的醜鞋』，我們帶了一堆難看的到場，他臨時又改成『
    藝人的美鞋』，變成全場只有她的鞋最美，我吞下這口氣，
    但有一位名模當場不開心。」、「上通告的女藝人只要穿低
    胸，利菁就會不讓對方發言，或開口酸人。我清楚她的個性
    ，所以我只要上她節目，都會先『封胸』」等語，導致翌日
    各大新聞均登載「利菁愛封殺、群星抵制」等妨礙原告名譽
    之新聞，被告所傳述之事項當然與事實不符，且未經合理查
    證，純屬渠個人炒作新聞增加知名度之行為，因上開內容，
    導致新聞記者在98年3月20日報導中記載：「不顧主持人應
    有的本位與專業」、「低胸裝較靚，別想發言」、「遭藝人
    群起抵制」等內容，足證被告妨礙名譽屬實。
  (二)依據臺灣臺北地方法院檢察署（下稱臺北地檢署）98年度偵
    字28976號刑案證人所證，被告確實知悉記者在作筆記準備發
    稿，有應注意不讓不實言論散布之義務，卻仍繼續散布不實
    的內容，應負過失妨礙名譽之侵權行為損害賠償責任，而該
    刑案證人李湘婷對於檢察官所詢問的：「被告有說在通告本
    上名字前有畫×，加註星星就封殺」時，證人李湘婷證稱：
    「有」。證人李湘婷並稱：「當場我有作筆記，我認為我寫
    筆記時，被告可以看到」足證被告知悉記者在採訪並做紀錄
    準備發稿，還對記者作不實的傳述，縱無主動、積極散布之
    故意，亦屬有應注意而未注意，過失導致原告名譽受損。又
    記者也是社會大眾的一份子，記者會產生負面評價，一般社
    會大眾亦會有相同的負面評價，由新聞內容有「是非菁」、
    「講話刻薄」、「不顧主持人應有的本位與專業」可知，記
    者採訪被告後，依據被告所述對於原告產生上開人格評價，
    認為原告愛挑撥是非、講話不留情面、喜歡挖苦別人、用語
    尖酸刻薄，依據教育部國語辭典「挑撥是非」意指：「假借
    事端無中生有，製造糾紛，如『心術不正的人，最喜歡挑撥
    是非』」；刻薄的相似詞為：「苛刻、刻毒、尖刻、尖酸」
    相反詞為：「寬厚、寬容、厚道、溫厚」，足證本件上開評
    語當然為負面之評價，堪信原告的名譽受到侵害。
  (三)參酌最高法院98年度台上字第1129號判決見解，就事實陳述
    未盡合理查證之義務，在客觀上不足認其有相當理由確信為
    真實者，該不實之言論，即足以貶損他人之社會評價而侵害
    他人之名譽，故被告自應依民法第184條、第195條負過失侵
    權行為責任。並聲明：1.被告應給付原告新臺幣（下同）20
    0萬元，及自起訴狀繕本送達翌日起至清償日止，按年息5%
    計算之利息。2.被告應在中國時報、自由時報及蘋果日報頭
    版下方半版登載如附件一所示道歉啟事。3.第1、2項聲明原
    告願供擔保，請准宣告假執行。
二、被告則以：
  (一)被告並未於98年3月19日接受中時娛樂、鳳凰新聞、奇摩新
    聞、中時電子報、中國報新聞網等媒體記者採訪，亦未對外
    表示「…利菁小姐愛封殺藝人…」等言論，該等媒體刊載之
    系爭內容，並非出自被告之傳述，被告更未炒作該等新聞以
    增加自己之知名度，原告所述核非事實。又按該等新聞內容
    ，依臺灣媒體報導之生態，並非必然係透過其等對當事人之
    正式採訪或事前經當事人之同意登載而據實報導，故原告仍
    須就上開新聞內容發生之人、事、時、地負舉證之責。
  (二)原告前於99年間，曾以起訴狀所述相同之事實，向臺北地檢
    署對被告提起妨害名譽之刑事告訴，業經臺北地檢署於99年
    10月22日偵查終結，以98年度偵字第28976號處分書處分不
    起訴在案，復經臺灣高等法院檢察署（下稱高檢署）於99年
    12月16日以99年度上聲議字第8499號處分書，將原告之再議
    聲請駁回並確定在案。處分書中曾綜合相關證人所述，以「
    被告並非主動邀記者報導，係因被告與記者間曾有類似話題
    ，記者綜合各方訊息認有報導之價值，遂邀被告閒談，事後
    仍有求證其他人，難認被告接受記者求證時，有惡意誹謗聲
    請人名譽之犯意」、「無論其是否屬實，客觀上而言，乃係
    其個人對聲請人行事風格之認知，或為其意見之表述，難謂
    對聲請人之名譽有所貶損」等，而認被告無意圖散布於眾之
    犯意存在，換言之，亦即難認被告有「不法」侵害原告名譽
    之情事，自難令負損害賠償之責。本件原告既為電視綜藝節
    目之主持人，自屬公眾人物，其言行舉止足以影響社會風氣
    ，無論其訴狀所述內容是否屬實，參酌最高法院96年度台上
    字第928號判決意旨，均難認被告應負侵權行為損害賠償之
    責。
  (三)另由臺北地檢署98年11月27日之訊問筆錄，其中證人葉君遠
    係中國時報之娛樂新聞記者，其與藝人均十分熟悉，經常出
    現在錄影場棚與藝人聊天，聊天不等同採訪，其以聊天之內
    容登載於新聞版面，係其新聞報導之自由，不等同內容即屬
    實、被告即同意登載，此可據葉君遠於該筆錄中稱「（問
    ：98.3.20有報導一篇「利菁愛封殺群星抵制」之文章？）
    是。」、「（問：該文章是在何處採訪被告？）是用電話。
    我之前是有看到一個封面，打電話與被告閒聊的時候，就聊
    到這件事情。」，即可印證雙方間對話是在聊天，被告不是
    接受其採訪。按原告係電視綜藝節目之主持人，自屬公眾人
    物，其在該期間個人主持節目之風格引起爭議性之話題，已
    經為媒體有所報導，被告為其爭議性話題所涉及當事人之一
    ，媒體基於平衡性之報導，利用各種方式與被告接觸，顯然
    被告為被動之ㄧ方，該聊天之內容亦係陳述事實，難認有散
    布之惡意，或妨害原告名譽之故意及過失，自不負損害賠償
    之責等語，資為抗辯。並聲明：1.原告之訴駁回。2.如受不
    利判決，願供擔保，請准宣告免為假執行。
三、兩造不爭執事實：
  (一)中時電子報、鳳凰新聞、YAHOO奇摩新聞、中國報新聞網於
    98年3月20日均刊載被告陳述「已被利菁節目邀約三次堅持
    不上」、「她（指利菁）習慣介入節目前製作業，包括來賓
    名單，連續被指封殺寶媽、宋新妮、小馬等。」、「有一次
    不小心瞄到工作人員的腳本，發現她的名字和其他來賓的名
    字旁被劃上星號，才知自己被註記，一年多上不了節目。」
    、「據我所知，江中博現在也不上了，就是因為利菁嫌他講
    話太搶。」、「利菁的小動作令人不快，比方有一集說要談
    『藝人失心瘋亂買的醜鞋』，我們帶了一堆難看的到場，他
    臨時又改成『藝人的美鞋』，變成全場只有她的鞋最美，我
    吞下這口氣，但有一位名模當場不開心。」、「上通告的女
    藝人只要穿低胸，利菁就會不讓對方發言，或開口酸人。我
    清楚她的個性，所以我只要上她節目，都會先『封胸』」等
    相關文字，此有中時電子報、鳳凰新聞、YAHOO奇摩新聞、
    中國報新聞網網路頁面列印附卷可參（見卷第7至15頁）。
  (二)原告於98年5月6日臺北地檢署向對被告提出誹謗罪之告訴，
    業經臺北地檢署於99年10月22日偵查終結，以98年度偵字第
    28976號處分書處分不起訴在案，原告不服並聲請再議，復
    經高檢署於99年12月16日以99年度上聲議字第8499號處分書
    ，將原告之再議聲請駁回在案（見卷第48至52頁），並經本
    院依職權調閱臺北地檢署98年度他字第4673號、98年度偵字
    第28976號偵查卷宗查核屬實。
四、兩造之爭執及其論述：
  (一)被告是否散布98年3月20日中國時報新聞報導所載之言論？
  1.原告主張被告於98年3月19日對外表示：「已被利菁節目邀
    約三次堅持不上」、「她習慣介入節目前製作業，包括來賓
    名單，連續被指封殺寶媽、宋新妮、小馬等。」、「有一次
    不小心瞄到工作人員的腳本，發現她的名字和其他來賓的名
    字旁被劃上星號，才知自己被註記，一年多上不了節目。」
    、「據我所知，江中博現在也不上了，就是因為利菁嫌他講
    話太搶。」、「利菁的小動作令人不快，比方有一集說要談
    『藝人失心瘋亂買的醜鞋』，我們帶了一堆難看的到場，他
    臨時又改成『藝人的美鞋』，變成全場只有她的鞋最美，我
    吞下這口氣，但有一位名模當場不開心。」、「上通告的女
    藝人只要穿低胸，利菁就會不讓對方發言，或開口酸人。我
    清楚她的個性，所以我只要上她節目，都會先『封胸』」等
    語，導致翌日各大新聞均登載「利菁愛封殺、群星抵制」等
    妨礙原告名譽之新聞，被告則否認之並辯稱未於98年3月19
    日接受中時娛樂、鳳凰新聞、奇摩新聞、中時電子報、中國
    報新聞網等媒體記者採訪，亦未對外表示「…利菁小姐愛封
    殺藝人…」等言論，該等媒體刊載之系爭內容，並非出自被
    告之傳述等語，原告自負有舉證證明之責。
  2.查訴外人李湘婷於臺北地檢署98年度他字第4673號案件中具
    結證稱「（問：是否記得被告有談到在通告紀錄本上在藝人
    的名字前有畫叉並畫三個星星事後就不會發通告？）是。」
    、「（問：呂文琬、江中博部分是被告講的還是你們另外採
    訪？）當天與被告碰面後，我有打電話給呂文琬。」、「（
    問：有無看過節目的腳本？）這是被告講的，我沒有看過。
    」、「（問：請詢問證人李當天約在惡魔咖啡廳是否有說要
    採訪？）約的過程我沒有參與，我是跟著去，我們本來有要
    錄音，但當下我沒有錄音，當天我有做筆記，但是筆記因用
    量很大，應該是沒有留下。被告在講話時，我在做筆記，被
    告應該看得到。」等語（見臺北地檢署98年度他字第4673號
    偵查卷宗第67至68頁）；訴外人葉君遠具結證稱「（問：98
    .3.20有報導一篇『利菁愛封殺群星抵制』之文章？）是。
    」、「（問：該文章是在何處採訪被告？）是用電話。我之
    前是有看到一個封面，打電話與被告閒聊的時候，就聊到這
    件事。」、「（問：你文章中有提到『不顧主持人應有的本
    位與專業』是被告所述還是你自己寫的？《提示》）是我自
    己寫的意見，因為在報導前就有很多報導，被告不是第一個
    ，之前就有多人報導了。」、「（問：『低胸別想發言』是
    被告所述，還是你們編輯下的？《提示》）這是小標，由編
    輯下的。」、「（問：有無看過節目的腳本？）沒有。」、
    「（問：『低胸就不會讓對方發言』是不是被告說的？）是
    被告說的。」、「（問：『江中博現在也不上了』也是被告
    說的？）原則上有引號的都是被告說的，我沒有錄音，筆記
    也沒有留著。」、「（問：你是不是特意打電話予被告問的
    ？）不是。」、「（問：你是不是有向被告提到tvbs週刊有
    報導？）有，但我不知道內容是寫甚麼。」等語（見臺北地
    檢署98年度他字第4673號偵查卷宗第67至68頁）；被告於臺
    北地檢署98年度他字第4673號案件中陳述「（問：是否在98
    年3月19日曾經有接受記者採訪？）當天是錄製命運好好玩
    節目，後來有記者來找我聊天，很多記者都在場，依照以往
    的情形，聊天聊十次也不會登一次，當天聊了一堆，我並沒
    有針對利菁這件事，我只是說很久沒有去那個節目，因為以
    前她發我通知還蠻頻繁，但當時已經有一陣子沒有去了。」
    、「（問：《告知並提示卷附刑事告訴狀》當時與記者談的
    內容是否有談論到如告訴狀所述的這些話？）江中博的部分
    我沒有講過，我也是看TVBS雜誌跟網路新聞才知道，至於封
    殺的部分，我已經很久沒有上她的節目。『已經被利菁節目
    邀約三次堅持不上』我並沒有說過，我是有提到類似的話，
    說她有打給我，但是時間跟我其他節目有重覆，所以我不能
    上。我並沒有提到他有習慣介入節目前置作業這段話。『工
    作人員的腳本，發現她的名字…』這段話我有提到，因為我
    確實有看到麻辣天后宮工作人員的腳本，確實是有註記星號
    ，但也只是在閒聊而已。另外是因為記者說上她節目有無什
    麼不愉快的經驗，我想了一下，就說我上麻辣天后宮曾經的
    經驗，才會提到鞋子的那一段話，但是記者有曲解我的意思
    。至於『女藝人穿低胸…』這一段話我也沒有講，那是其他
    女藝人穿低胸就會感覺畫面比較少，並不是我講的。」、「
    （問：當天跟你聊天的記者是葉君遠、宋志民二人？）當天
    聊天的記者很多，但確實包含他們二位，但我們聊過這些話
    題很多次，隔了很久新聞才出來，我不確定什麼時候跟他們
    提到的。」、「（問：《提示卷附中時娛樂電子報影本》上
    面是載明薇薇安19日坦言…，有何意見？）那是TVBS週刊19
    日出刊後，電子報才照抄的，但我19日沒有接受訪問。」等
    語（見臺北地檢署98年度他字第4673號偵查卷宗第25至26頁
    ），依證人李湘婷、葉君遠證述內容與被告所述相互勾稽，
    足知被告確係與記者聊天時陳述「有一次不小心瞄到工作人
    員的腳本，發現她的名字和其他來賓的名字旁被劃上星號，
    才知自己被註記，一年多上不了節目。」、「利菁的小動作
    令人不快，比方有一集說要談『藝人失心瘋亂買的醜鞋』，
    我們帶了一堆難看的到場，他臨時又改成『藝人的美鞋』，
    變成全場只有她的鞋最美，我吞下這口氣，但有一位名模當
    場不開心。」等語。至新聞報導所載「已被利菁節目邀約三
    次堅持不上」、「她習慣介入節目前製作業，包括來賓名單
    ，連續被指封殺寶媽、宋新妮、小馬等。」、「據我所知，
    江中博現在也不上了，就是因為利菁嫌他講話太搶。」、「
    上通告的女藝人只要穿低胸，利菁就會不讓對方發言，或開
    口酸人。我清楚她的個性，所以我只要上她節目，都會先『
    封胸』」等文字，雖證人葉君遠證稱有引號的都是被告說的
    云云，惟被告則否認之，證人葉君遠亦自承談話未錄音、筆
    記未留下等語，按證人葉君遠係屬媒體記者，所撰寫新聞內
    容係經綜合其他人訪問或參考其他資料編輯而成，被告與證
    人葉君遠間談話內容既無任何筆記或錄音資料可供事後查證
    ，自難僅憑證人葉君遠事後所述「原則上有引號的都是被告
    說的」乙詞，遽認被告對外散布「已被利菁節目邀約三次堅
    持不上」、「她習慣介入節目前製作業，包括來賓名單，連
    續被指封殺寶媽、宋新妮、小馬等。」、「據我所知，江中
    博現在也不上了，就是因為利菁嫌他講話太搶。」、「上通
    告的女藝人只要穿低胸，利菁就會不讓對方發言，或開口酸
    人。我清楚她的個性，所以我只要上她節目，都會先『封胸
    』」等言論。
  (二)原告之名譽權是否受有侵害？原告請求被告負侵權行為責任
    ，是否有理由？
  1.按名譽，指對他人品性、德行、名聲、信用等的社會評價；
    名譽權指享有名譽的權利，為人格權之一種（司法院大法官
    會議第656號解釋大法官李震山協同意見書參照）。次按名
    譽乃係個人之人格德行於社會生活中所受之整體評價，此種
    社會評價與個人尊嚴之維護、人格之健全發展與自我價值之
    實現息息相關。是名譽權旨在維護個人主體性及人格之完整
    ，為實現人性尊嚴所必要，受憲法第22條所保障（司法院大
    法官會議第656號解釋大法官林子儀部分不同意見書參照）
    。又按民法上名譽權之侵害非即與刑法之誹謗罪相同，名譽
    有無受損害，應以社會上對個人評價是否貶損作為判斷之依
    據，苟其行為足以使他人在社會上之評價受到貶損，不論其
    為故意或過失，均可構成侵權行為，其行為不以廣佈於社會
    為必要，僅使第三人知悉其事，亦足當之（最高法院90年台
    上字第646號判例、96年度台上字第2170號民事判決可資參
    照）。是可知，侵害名譽係指以言語、文字或其他方式貶損
    他人品性、德行、名聲、信用等社會評價，使其受到他人憎
    惡、蔑視、侮蔑、嘲笑、不齒與其來往等情，不以廣佈社會
    為必要，但須有第三人知悉其事。
  2.查被告與記者談話中陳述「有一次不小心瞄到工作人員的腳
    本，發現她的名字和其他來賓的名字旁被劃上星號，才知自
    己被註記，一年多上不了節目。」、「利菁的小動作令人不
    快，比方有一集說要談『藝人失心瘋亂買的醜鞋』，我們帶
    了一堆難看的到場，他臨時又改成『藝人的美鞋』，變成全
    場只有她的鞋最美，我吞下這口氣，但有一位名模當場不開
    心。」等語，雖據證人陳琪於偵查中證述未見原告在腳本中
    來賓姓名打勾或做星號等語(見臺北地檢署98年度偵字第289
    76號偵查卷宗第14頁) ，惟被告為上開言論係因證人李湘婷
    、葉君遠認有報導價值而主動邀約被告進行訪談，由被告就
    參與原告主持綜藝節目過程陳述個人見聞與感受，被告經訪
    談後並未將上開言論散布於其餘第三者知悉，即難認被告主
    觀上有惡意損害原告名譽之情事。又原告係知名演藝人員，
    為演藝界公眾人物，復為綜藝節目麻辣天后宮之主持人，其
    主持風格及錄製麻辣天后宮節目過程內幕，社會大眾往往較
    有興趣，且為媒體關注之焦點，具有新聞價值，被告所為言
    論中涉及事實陳述部分雖與證人陳琪所述不符，惟綜觀上開
    言論內容係被告就參與節目內容見聞及原告之主持節目風格
    所為個人意見評斷，並非針對原告主持節目外之個人私領域
    事項而為評論，應非以損害原告名譽為其目的，被告所為言
    論應屬善意發表意見，對於可受公評之事，而為適當之評論
    。再者，被告言論部分之內容縱與事實有所出入，社會大眾
    亦不會因被告陳述原告禁止特定人士上節目或臨場更動節目
    內容等言論而對原告品性、德行、名聲、信用有任何負面之
    評價，亦難謂被告有侵害原告名譽之行為。
  3.再按因故意或過失，不法侵害他人之權利者，負損害賠償責
    任。不法侵害他人之身體、健康、名譽、自由、信用、隱私
    、貞操，或不法侵害其他人格法益而情節重大者，被害人雖
    非財產上之損害，亦得請求賠償相當之金額。其名譽被侵害
    者，並得請求回復名譽之適當處分。民法第184條第1項前段
    、第195條第1項分別定有明文。是侵害他人名譽權之行為，
    應負損害賠償責任者，須其行為具備主觀上故意過失與責任
    能力，客觀上應有侵權行為及造成他人名譽受損結果，行為
    與結果間並應有因果關聯，而其行為須為不法，始足當之。
    依前述，被告所為言論並未貶損原告個人之品性、德行、名
    聲、信用等社會評價，原告並無名譽受損之結果，原告請求
    被告負侵權行為責任即無理由，不應准許。
五、綜上所述，被告之言論係針對節目內容或原告之主持風格所
    為之評論，應屬善意發表意見，並未侵害原告之名譽，自不
    負損害賠償之責。從而，原告依民法第184條及第195條第1
    項之規定，請求被告給付200萬元及自起訴狀繕本送達翌日
    起至清償日止，按年息5%計算之利息，並請求被告應在中國
    時報、自由時報及蘋果日報頭版下方半版登載如附件一所示
    道歉啟事，自屬無據，原告之訴為無理由，應予駁回。
    本件原告既受敗訴判決，其假執行之聲請即失所附麗，不應
    准許。
六、因本件事證已臻明確，兩造其餘主張陳述及所提之證據，經
    本院斟酌後，認與判決結果不生影響，均毋庸再予論述，附
    此敘明。
七、據上論結：原告之訴為無理由，依民事訴訟法第78條判決如
    主文。
中    華    民    國   100    年    10    月    14    日
                  民事第一庭    法  官  熊志強
以上正本係照原本作成。
如對本判決上訴，須於判決送達後20日內向本院提出上訴狀。如
委任律師提起上訴者，應一併繳納上訴審裁判費。
中    華    民    國   100    年    10    月    14    日
                                書記官  謝盈敏
附件一
本人陳佳瑛於民國98年3月19日接受媒體記者防問時，因未注意
防止損害利菁小姐名譽之言論內容繼續散布，對於媒體記者發表
利菁小姐愛封殺藝人等不實言論，本人特此澄清該等言論均與事
實不符，並對利菁小姐名譽受損，表示歉意。